【裁判字號】    97,消債更,1368
【裁判日期】    971231
【裁判案由】    聲請更生程序
【裁判全文】
臺灣高雄地方法院民事裁定          97年度消債更字第1368號
聲  請  人  甲○○
即  債務人
上列聲請人因消費者債務清理事件聲請更生，本院裁定如下：
    主  文
聲請駁回。
聲請費用由聲請人負擔。
    理  由
一、聲請意旨略以：聲請人有不能清償債務之情形，且曾於消費
    者債務清理條例施行前，依中華民國銀行公會會員辦理消費
    金融案件無擔保債務協商機制與金融機構協商成立，然聲請
    人於民國96年4 月開始業績下滑，每月實領薪資約僅新臺幣
    （下同）25,000元，同年7 月領薪時應領36,402元，但公司
    扣款業務場地費、住宿費等其他業務支出後僅剩1,219 元，
    不足支應家中開銷，更無法如期繳付協商金額，這段期間家
    中開銷由配偶負擔，聲請人曾試圖向親友周轉，然於籌足款
    項之際，最大債權銀行已通知毀諾，有不可歸責之事由致履
    行顯有重大困難，爰向法院聲請更生等語。
二、按債務人不能清償債務或有不能清償之虞者，得依消費者債
    務清理條例所定更生程序，清理其債務；債務人無擔保或無
    優先權之債務總額未逾1,200 萬元者，於法院裁定開始清算
    程序或宣告破產前，得向法院聲請更生；債務人對於金融機
    構因消費借貸、自用住宅借款、信用卡或現金卡契約而負債
    務，在聲請更生或清算前，應提出債權人清冊，以書面向最
    大債權金融機構請求協商債務清償方案，並表明共同協商之
    意旨；債務人與金融機構協商成立者，不得聲請更生，但因
    不可歸責於己之事由，致履行顯有重大困難者，不在此限；
    本條例施行前，債務人依金融主管機關協調成立之中華民國
    銀行公會會員，辦理消費金融案件無擔保債務協商機制與金
    融機構成立之協商，準用前項之規定，消費者債務清理條例
    第3 條、第42條第1 項、第151 條第1 項、第5 項、第6 項
    分別定有明文。是債務人如在本條例實施前，已與金融機構
    成立之無擔保債務協商，即應由債務人按其協商條件履行，
    若因嗣後發生情事變更，如債務人在清償期間因收入或收益
    不如預期，致該方案履行顯有重大困難甚或履行不能，因此
    係不可歸責於債務人之事由，始能准許債務人依本條例規定
    聲請更生或清算，以避免債務人任意毀諾已成立之協商，濫
    用更生或清算之債務清理程序。從而，上開「不可歸責於己
    之事由」，應係指客觀上聲請人之支出增多，或收入、收益
    減少，非其成立協商時所能預期，諸如物價上漲而成本增加
    、家屬患病等以致支出增加，或因病無法工作、受僱之公司
    倒閉或裁員、失業、減薪等以致收入減少等，始足當之。申
    言之，債之關係係以當事人間之信賴關係為基礎，為社會經
    濟組織之重要支柱，故當事人於以法律行為追求自己之利益
    之際，亦應顧及對方之利益，並考量債權債務在社會上之作
    用，本於誠實及信用之原則，行使債權及履行債務。為兼顧
    債權人與債務人雙方之利益，對經濟上陷於困境之消費者，
    乃允其於消費者債務清理條例施行後，得選擇以重建型之更
    生程序或清算型之清算程序清理其債務，藉以妥適調整債務
    人與債權人及其他利害關係人間之權利義務關係，保障債權
    人獲得公平受償，並謀求消費者經濟生活之重建復甦機會。
    惟對於已與金融機構協商成立，或於本條例施行前已依金融
    主管機關協調成立之中華民國銀行公會會員辦理消費金融案
    件無擔保債務協商機制與金融機構成立協商之債務人，若非
    因不可歸責於己之事由，致履行顯有重大困難，而不為債務
    之履行，有違債權契約為誠信契約之本旨，故依消費者債務
    清理條例第151 條第6 項準用同條第5 項前段之規定，不得
    聲請更生或清算，俾以避免肇致道德危險。
三、經查：本件聲請人曾依中華民國銀行公會會員辦理消費金融
    案件無擔保債務協商機制之規定申請債務協商，並與各參與
    協商之債權銀行達成分期還款協議，同意自95年6 月起，分
    60期，利率百分之6.88，每月10日以36,693元依各債權銀行
    債權金額比例清償各項債務，至全部清償為止，前開每月應
    清償金額由聲請人向最大無擔保債權銀行慶豐商業銀行繳納
    ，再由該銀行依債權金額比例撥付各債權銀行，目前為毀諾
    狀態等情節，有95年6 月1 日協議書及97年6 月20日財團法
    人金融聯合徵信中心當事人綜合信用報告附卷可參。茲應審
    究者，厥為協商成立之後有無不可歸責於聲請人之突發情事
    變更，致該方案履行顯有重大困難甚或履行不能。觀諸財政
    部高雄市國稅局95、96年度綜合所得稅各類所得資料清單，
    聲請人於95、96年度所得分別為1,160,325 元、733,325 元
    ，96年度較95年度所得雖有下滑，然在社會上仍屬高所得群
    ，且依薪資單所示，其於97年4 、5 月之應領薪資仍高達91
    ,675 元 、75,665元，足見其收入維持相當之水準，尚難認
    對其履行能力造成重大影響。至於聲請人所稱公司扣款問題
    ，衡情扣款之原因不一而足，且可能係基於職員之個人因素
    諸如預支款項、工作不力等而扣款，未能一概而論，參以聲
    請人在該公司任職已有數年，對於公司薪資制度之合理性應
    有一定程度之認同，聲請人並未舉證釋明扣款之根本原因究
    竟為何，尚難以此遽認係屬協商後所發生不可歸責於聲請人
    之事由致履行顯有重大困難。另聲請人所稱父母罹患慢性疾
    病一節，其並未釋明乃協商成立後始出現之突發狀況，且觀
    諸卷附就醫單據，每次實際支出僅有數百元之譜，亦難遽認
    對於聲請人之經濟狀況造成何重大影響。聲請人於協商成立
    前應已經過審慎評估方同意履行協商方案，其並未提出相當
    事證以釋明於協商成立後，有發生何不可歸責於己之特殊狀
    況，導致其客觀上支出增多或收入、收益減少，非其成立協
    商時所能預期，致按原協商方案履行顯有重大困難，揆諸前
    開說明，其聲請本院裁准更生，於法尚有未合，應予駁回。
四、程序費用負擔之裁判依據：消費者債務清理條例第15條準用
    民事訴訟法第78條。
中    華    民    國    97    年    12    月    31    日
                  鳳山簡易庭  法  官  譚德周
以上正本係照原本作成。
如不服本裁定，應於送達後10日內，向本院提出抗告狀並表明抗
告理由，如於本裁定宣示後送達前提起抗告者，應於裁定送達後
10日內補提抗告理由書（須附繕本）, 並繳納新臺幣1,000 元抗
告費用。
中    華    民    國    97    年    12    月    31    日
                              書記官  胡淑芳


司法院資訊處製作；財團法人民間司法改革基金會備份。
